臺灣高等法院民事判決
110年度家上字第102號
上  訴  人  劉  晗
訴訟代理人  王育琦律師
被 上訴 人  廖佩玲
訴訟代理人  曾郁榮律師

上列當事人間請求離婚事件，上訴人對於中華民國110年3月22日
臺灣臺北地方法院109年度婚字第193號第一審判決提起上訴，本
院於110年9月8日言詞辯論終結，判決如下：
    主  文
上訴駁回。
第二審訴訟費用由上訴人負擔。
    事實及理由
一、被上訴人主張：兩造於民國107年3月14日簽立婚前協議書，
    於107年6月19日在大陸地區結婚，並於108年1月25日在臺灣
    地區辦理結婚登記。詎上訴人婚後未履行婚前協議，按期給
    付家庭生活費用；又因高額負債，不斷向伊借貸，且遊說伊
    匯款至上訴人指定帳戶；並對伊多次言語刺激，致伊長期至
    精神科就診，對伊為不堪同居之虐待；兩造已於108年10月
    初至108年11月中，數次商討離婚事宜，甚至於108年11月11
    日簽妥離婚協議書（下稱系爭離婚協議書），僅因上訴人反
    悔，而未能辦理離婚登記，兩造婚姻已有難以繼續維持之重
    大事由。爰依民法第1052條第1項第3款、第2項規定，擇一
    求為判准兩造離婚（原審為上訴人敗訴之判決，上訴人不服
    ，提起上訴）。並於本院答辯聲明：如主文所示。　　
二、上訴人則以：兩造婚後感情融洽，伊均按期履行婚前協議扶
    養被上訴人，並未對被上訴人施以言語及肢體暴力，亦無金
    錢紛爭，被上訴人實係遭受父母之壓力，方提起離婚訴訟。
    伊記憶中雖曾在空白紙上簽名，但108年11月11日伊已離境
    前往日本，並未在律師事務所簽署系爭離婚協議書，系爭離
    婚協議書並非真正；縱系爭離婚協議書為真正，亦僅係為安
    撫被上訴人之情緒而為之，伊主觀上並無離婚之真意等語，
    資為抗辯。並於本院上訴聲明：㈠原判決廢棄。㈡被上訴人在
    第一審之訴駁回。
三、查，兩造於107年3月14日簽立婚前協議書，於107年6月19日
    在大陸地區結婚，並於108年1月25日在臺灣地區辦理結婚登
    記等情，有卷附婚前協議書、戶籍資料、結婚登記申請書、
    財團法人海峽交流基金會證明書、大陸地區浙江省杭州市公
    證書、臺灣地區入出境許可證，及身分證影本等件可稽（見
    原審卷第第17-18頁、第87-95頁）可稽，且為兩造所不爭執
    （見本院卷第112頁），堪信為真。
四、本件應審究者㈠被上訴人依民法第1052條第2項請求判決離婚
    ，是否有理？㈡被上訴人依民法第1052條第1項第3款規定，
    請求判決離婚，是否有理？茲分別論述如下：
  ㈠被上訴人依民法第1052條第2項請求判決離婚，是否有理？
　⒈民法第1052條第2 項所稱「有前項以外之重大事由，難以維
    持婚姻者」，係抽象的、概括的離婚事由，此乃緣於74年修
    正民法親屬編時，為因應實際需要，參酌各國立法例，導入
    破綻主義思想所增設。但其事由應由夫妻一方負責者，僅他
    方得請求離婚，是其所採者為消極破綻主義精神，非積極破
    綻主義。關於「難以維持婚姻之重大事由」，係以婚姻是否
    已生破綻而無回復之希望為其判斷之標準。而婚姻是否已生
    破綻無回復之希望，則應依客觀之標準，即難以維持婚姻之
    事實，是否已達於倘處於同一境況，任何人均將喪失維持婚
    姻意欲之程度而定。其次，若該重大事由，夫妻雙方均須負
    責時，應比較衡量雙方之有責程度，僅責任較輕之一方得向
    責任較重之他方請求離婚，如有責程度相同時，雙方均得請
    求離婚，始屬公允（最高法院94年度台上字第2059號民事判
    決意旨參照）。　
　⒉經查：
　  ⑴、上訴人婚前明知其非上海優暖家地暖工程有限公司（下
        稱上海優暖家公司）之法定代理人，逕向被上訴人誆稱
        為該公司董事長，且為證明其經濟狀況良好，應允於婚
        後按月給付被上訴人家庭生活費人民幣5萬元，並願將
        當時持有之任何地區(國家)公司股份，及將來持有之股
        份(票)之百分之30轉讓與被上訴人(見原審13-15頁上訴
        人提出之上海優暖家公司簡介、名片，及原審第17頁系
        爭婚前協議書第3條第2項、第5條約定)。惟被上訴人婚
        後發現，上訴人不但未依系爭婚前協議書之約定，按月
        給付家庭生活費用，亦非上海優暖家公司之董事長，甚
        至於積欠訴外人詹立偉人民幣1000萬元之債務，經大陸
        地區廣東省深圳市羅湖區人民法院於108年1月4日以(20
        18)粵0303民初18512號民事判決上訴人應與上海優暖家
        公司連帶清償(見原審卷第21-24頁上開民事判決書)，
        導致兩造基於婚姻忠誠之互信、互諒基礎，發生嚴重破
        綻，屢屢因上訴人之債務問題發生爭執；兩造並自108
        年10月初即協商討論離婚事宜，且於108年10月中旬，
        同至被上訴人表哥曾郁榮律師事務所討論離婚事宜；而
        上訴人對於被上訴人身為訴外人春保鎢鋼集團董事長廖
        萬隆之女(見原審第11-12頁、第19頁)，娘家財力優渥
        ，卻不願意返家向父母求助，為其清償債務之事，耿耿
        於懷，於協商過程中，對被上訴人咆哮辱罵稱：你這個
        敗家女、賤女人，你爸爸在我們中國挖礦這麼多錢，你
        媽媽在台灣這麼多地，賣掉可以還我的負債，且作勢要
        毆打被上訴人，經被上訴人之表嫂柯佳綾制止等情，業
        據證人柯佳綾於原審證述在卷(見原審卷第136-137頁)
        。另佐以兩造因已無維繫婚姻之意，曾經簽署系爭離婚
        協議書乙節，亦為上訴人所自陳(見原審卷第139頁，上
        訴人陳稱：簽署離婚協議書當時只有4個人在場……，離
        婚協議書是在麥當勞簽的等語)。由此以觀，上訴人未
        依照婚前協議書之約定履行，亦未坦白告知被上訴人自
        身財務狀況，以致兩造因上訴人之鉅額債務，發生爭執
        ，造成夫妻感情裂痕，足使兩造婚姻關係發生破綻，兩
        造並具體就離婚事宜進行討論，顯見夫妻情感裂痕甚深
        ，已達難以繼續持婚姻之程度。
    ⑵、上訴人雖抗辯：兩造於108年10月8日仍互傳親密對話，
        且108年11月11日伊已出境，豈有可能簽署系爭離婚協
        議書，而否認系爭離婚協議書之真正云云，並以內政部
        移民署入出國日期紀錄及兩造對話紀錄為證（見原審卷
        第47頁、本院卷第135頁、第143-155頁）。然查：
　    ①按當事人於訴訟上所為之自認，於辯論主義所行之範圍
        內有拘束當事人及法院之效力，法院應認其自認之事實
        為真，而以之為裁判之基礎，在未經自認人合法撤銷其
        自認前，法院不得為與自認之事實相反之認定。又依民
        事訴訟法第279條第3項規定，自認之撤銷，自認人除應
        向法院為撤銷其自認之表示外，尚須舉證證明其自認與
        事實不符，或經他造同意者，始足當之。　　　
　    ②上訴人於原審已自陳：簽署離婚協議書當時只有4個人在
        場……，離婚協議書是在麥當勞簽的等語（見原審卷第13
        9頁），依民事訴訟法第280條第1項規定，就上訴人簽
        署系爭離婚協議書之事實，應視同自認。上訴人雖於本
        院抗辯：伊回憶當初僅在一張空白紙上簽名，不能確認
        系爭離婚協議書上簽名之真偽，被上訴人應提出系爭離
        婚協議書令其確認云云（見本院卷第123-124頁），顯
        係欲撤銷自認；然被上訴人已提出系爭協議書附卷供參
        （見原審卷第117頁），且上訴人於本院亦自陳：這簽
        名像是伊的字跡，但伊曾寫過一張空白的書面，伊寫完
        後就出境去日本等語（見本院卷第113頁），堪信系爭
        離婚協議書關於上訴人之簽名，應為真正；至內政部移
        民署入出國日期紀錄，僅足以證明上訴人於108年11月1
        1日簽署系爭離婚協議書之日有出境之事實，但無法排
        除其未於當日簽署系爭離婚協議書之事實；又兩造雖於
        108年1月至108年10月間，仍有親密對話，然此均為兩
        造於108年11月11日簽署系爭離婚協議書之前所為，無
        法證明系爭離婚協議書上訴人之簽名係偽造；自難僅憑
        內政部移民署入出國日期紀錄及兩造對話紀錄即謂上訴
        人於原審之自認，與事實不符。
　　　③況兩造婚姻關係因上訴人未依照婚前協議書之約定履行
        ，亦未坦白告知被上訴人自身財務狀況，以致兩造因上
        訴人之鉅額債務發生爭執，已生嚴重破綻，自108年10
        月初起，即數次商討離婚事宜等情，業據證人柯佳綾證
        述在卷（見原審卷第136頁）。可見兩造婚姻業已發生
        重大破綻，達到難以繼續維持之程度，實與上訴人是否
        簽署系爭離婚協議書無涉，自無從因上訴人否認系爭離
        婚協議書之真正，即認兩造婚姻關係並無難以繼續維持
        之重大事由。
  ⑶、綜上，上訴人未依照婚前協議書之約定履行，亦未坦白告
      知被上訴人自身財務狀況，並因其鉅額債務問題與被上訴
      人發生爭執，破壞夫妻間之信任及情感，造成夫妻感情裂
      痕；上訴人復未積極修復及經營夫妻關係，相互尋求婚姻
      困境解決之道，甚至已具體討論離婚事宜，可見兩造互信
      、互愛之婚姻基礎嚴重動搖；兼以兩造自108年11月11日
      已分居迄今，久未共同生活，感情疏離，顯然欠缺夫妻情
      感聯繫、相互扶持之意欲，已無夫妻情分可言。堪認兩造
      婚姻關係發生嚴重破綻，客觀上已達於倘處於同一境況，
      任何人均將喪失維持婚姻希望之程度，而有婚姻難以繼續
      維持之重大事由。
　⑷、本院審酌上訴人並未依照兩造婚前協議履行，亦未坦白告
      知自身財務狀況，使兩造婚姻因上訴人之債務問題發生破
      綻，造成夫妻感情破裂，進而分居，以致兩造婚姻存在難
      以繼續維持之重大事由；然被上訴人因憂鬱－焦慮症候群
      ，自100年1月6日起即在光慧診所就診，並有依賴酒精之
      情形，屢經上訴人規勸（見本院卷第141-145頁、原審卷
      第119頁兩造簡訊及診斷證明書）；且兩造自108年11月11
      日分居後，迄至109年6月24日為止，僅以簡訊往來互動，
      內容多為被上訴人詢問上訴人是否願意去戶政機關辦理離
      婚登記（見本院卷第137-139頁簡訊），被上訴人顯然亦
      拒絕與上訴人理性溝通消弭歧見，回歸正常婚姻家庭生活
      ，任令分居狀態持續迄今，期間亦無積極行動以修復婚姻
      關係，遑論有任何感情交流，亦足以造成兩造婚姻裂痕等
      情狀，認兩造間對於婚姻發生破綻之重大事由原因，可責
      性相當。準此，被上訴人依民法第1052條第2項規定，訴
      請離婚，核屬有據，應予准許。
  ㈡又被上訴人依民法第1052條第2項規定訴請離婚，既屬有據，
    則被上訴人另依同法第1052條第1項第3款規定為同一離婚之
    請求，即無庸再予以審究，併此陳明。
五、從而，被上訴人依民法第1052條第2項規定，訴請離婚，為
    有理由，應予准許。原審為上訴人敗訴之判決，理由雖與本
    院容有不同，但結論並無二致，仍應予以維持。上訴意旨指
    摘原判決不當，求予廢棄改判，為無理由，應駁回其上訴。
六、至上訴人雖於本院準備程序終結後，聲請調查系爭離婚協議
    書簽名之真正，並請求被上訴人提出其匯款之證明。然上訴
    人已於原審自認系爭離婚協議書簽名之真正，且無從撤銷自
    認，業如前述。另兩造婚姻業已發生破綻，並有難以繼續維
    持之重大事由，且兩造可責性相當，亦如前述，則匯款證明
    之有無，實非兩造婚姻關係發生破綻而難以繼續維持之原因
    ，核無調查之必要。又本件事證已臻明確，兩造其餘之攻擊
    或防禦方法及所用之證據，經本院斟酌後，認為均不足以影
    響本判決之結果，爰不逐一論列，附此敘明。
七、據上論結，本件上訴為無理由。爰判決如主文。
中　　華　　民　　國　　110 　年　　9 　　月　　29　　日
　　　　　　　　　家事法庭  
  　                    審判長法  官  楊絮雲   
                              法  官  張宇葭
                              法  官  郭顏毓
正本係照原本作成。
如不服本判決，應於收受送達後20日內向本院提出上訴書狀，其
未表明上訴理由者，應於提出上訴後20日內向本院補提理由書狀
（均須按他造當事人之人數附繕本）上訴時應提出委任律師或具
有律師資格之人之委任狀；委任有律師資格者，另應附具律師資
格證書及釋明委任人與受任人有民事訴訟法第466條之1第1項但
書或第2項所定關係之釋明文書影本。如委任律師提起上訴者，
應一併繳納上訴審裁判費。
中　　華　　民　　國　　110 　年　　9 　　月　　29　　日

    　　　　　　　　　　　　　書記官  馬佳瑩